【裁判字號】    98,上易,570
【裁判日期】    981215
【裁判案由】    確認調解無效
【裁判全文】
臺灣高等法院民事判決                 98年度上易字第570號
上  訴  人  甲○○
訴訟代理人  包漢銘律師
被  上訴人  乙○○
訴訟代理人  李秋銘律師
            黃金亮律師
上列當事人間請求確認調解無效事件，上訴人對於中華民國98年
4月27日臺灣宜蘭地方法院97年度訴字第299號第一審判決提起上
訴，本院於98年11月24日言詞辯論終結，判決如下：
    主      文
上訴駁回。
第二審訴訟費用由上訴人負擔。
    事實及理由
一、上訴人於本院上訴聲明原求為判決「宣告並確認宜蘭縣三星
    鄉調解委員會（下稱三星鄉調委會）97年民調字第003號調
    解書（下稱系爭調解書）內容二『聲請人甲○○（指上訴人
    ）應給付對造人乙○○（指被上訴人）新台幣（下同）陸拾
    萬元』部分為無效」（見本院卷第10頁）；嗣變更上訴聲明
    求為判決「宣告系爭調解書內容二『聲請人甲○○（指上訴
    人）應給付對造人乙○○（指被上訴人）陸拾萬元；分別作
    為上述房屋及土地取得之補償金』部分為無效」（下稱調解
    內容，見本院卷第77至78頁）；此部分核屬擴張、減縮其應
    受判決之聲明，依民事訴訟法第446條第1項但書、第255條
    第1項第3款規定，應予准許，合先陳明。
二、上訴人起訴主張：兩造同為已故張蒼和之繼承人，與其他繼
    承人因遺產繼承糾紛，聲請三星鄉調委會調解，於民國（下
    同）97年1月23日成立調解而作成系爭調解書，且送請原法
    院准予核定。惟該調解內容，與伊係以張蒼和生前將坐落宜
    蘭縣三星鄉○○段破布烏小段307-3地號土地分配予伊，若
    有侵及被上訴人所應受分配基地面積時，伊始同意給付被上
    訴人60萬元作為補償之意旨不符，故法院就調解內容所為之
    核定應為無效；縱認該調解內容為有效，惟伊對於該重要之
    點認知亦有錯誤，則伊依民法第88條第1項、第738條第3款
    規定，亦得撤銷該意思表示等情。爰依鄉鎮市調解條例第29
    條第1項規定，求為確認調解內容為無效之判決（原審為上
    訴人全部敗訴之判決，上訴人聲明不服，提起上訴）。並於
    本院上訴聲明：(一)原判決廢棄。(二)宣告調解內容為無效。
三、被上訴人則以：調解內容係經上訴人同意而簽立系爭調解書
    ，足見該調解內容並無無效或得撤銷之事由等語，資為抗辯
    。並答辯聲明：如主文所示。
四、查，張蒼和之全體繼承人（含兩造在內）因遺產繼承糾紛事
    件，聲請三星鄉調委會調解，嗣於97年1月23日經該會調解
    成立而作成系爭調解書，並經原法院於97年2月25日准予核
    定等情，有卷附調解書可憑（見原法院97年度宜調字第92號
    卷〈下稱調解卷〉第7至8頁），且經本院調閱前開調解卷宗
    核閱屬實（見本院卷第23頁），並為兩造所不爭執，堪信為
    真。
五、本院應審究者為(一)調解內容是否為未經兩造合意而為無效？
    (二)上訴人主張錯誤而撤銷該調解內容，是否有據？茲分別論
    述如下：
(一)、調解內容是否為未經兩造合意而為無效？
  1.按因當事人聲請而成立之民事調解，經法院核定後有無效或
    得撤銷之原因者，當事人得向原核定法院提起宣告調解無效
    或撤銷調解之訴，鄉鎮市調解條例（下稱調解條例）第29條
    第1項定有明文。
  2.上訴人抗辯：調解內容未經兩造合意，故該調解內容為無效
    云云。然查：
    (1)、按當事人主張有利於己之事實者，就其事實有舉證之責
        任，民事訴訟法第277條前段定有明文；又，民事訴訟
        如係由原告主張權利者，應先由原告負舉證之責，若原
        告先不能舉證，以證實自己主張之事實為真實，則被告
        就其抗辯事實即令不能舉證，或其所舉證據尚有疵累，
        亦應駁回原告之請求（最高法院17年上字第917號判例
        意旨參照）。準此，上訴人既主張兩造就調解內容並未
        達成合意，就此事實自應負舉證之責。
    (2)、兩造與張蒼和其他繼承人因遺產繼承糾紛，於97年1月
        23日上午9時許，共同至三星鄉調委會聲請調解，並經
        調解會主席張彩寶當場就兩造爭執張蒼和生前分配土地
        不均，致被上訴人受有損害乙事予以協商，嗣經兩造合
        意以上訴人給付60萬元予被上訴人作為土地補償金，並
        經紀錄游本興當場宣讀調解內容且確認無誤定稿；茲因
        當日紀錄游本興尚有其他調解事件待處理，至同日下午
        4時許，始能製作正式之調解書，故經兩造同意，另行
        委由代書陳淑娟代理其等至調委會用印等情，業經證人
        （即調解書紀錄）游本興到庭證述綦詳，核與證人（即
        調解會主席）張彩寶、代書陳淑娟所述情節相符（見原
        審卷第33至35頁、第62至63頁）；設若兩造對於調解內
        容未達成合意時，則兩造豈會於證人游本星宣讀調解內
        容未當場表示異議，並委任代書陳淑娟代理其等自行至
        調委會於調解書內用印之理？可徵兩造顯就調解內容之
        記載文意充分瞭解並達成合意，始委由代書陳淑娟代理
        其等至調委會用印甚明。
    (3)、另證人（即兩造之兄）張茂雄（下稱張茂雄）雖於原審
        證述調解內容關於上訴人應給付被上訴人60萬元部分，
        係以上訴人佔用到被上訴人應受分配土地面積時為給付
        之條件乙情（見原審卷第75頁）；但其對於上訴人究竟
        係於系爭調解成立前、或成立時為前開之主張，先後陳
        述不一，先是陳稱在調解過程中跟大家提及（見原審卷
        第76頁），後則改稱其因去上廁所，所以不清楚（見原
        審卷第77頁）；核與證人游本興、張彩寶均證述在場並
        未聽聞上訴人有此附條件之主張，且若該調解內容是附
        有上訴人所主張之條件時，不可能書寫調解書並送法院
        核定之情節不符（見原審卷第34至35頁）；況若上訴人
        果未同意該調解內容，或就此調解內容附有條件時，則
        其怎會於證人游本興宣讀該調解內容時，並未當場表示
        異議？亦與常理有悖。故證人張茂雄所言，亦無法證明
        兩造對於該調解內容並未達成合意乙情。
    (4)、又上訴人雖以其係於調解前即將印章交予代書陳淑娟，
        僅授權陳淑娟聲請調解及辦理繼承登記等事宜，並未授
        權陳淑娟於系爭調解書內用印云云，惟承前所陳，上訴
        人既對於調解內容宣讀完畢，因正式調解書無法當場製
        作而同意於事後用印，並向紀錄游本興表示會委由代書
        陳淑娟代理至調委會用印等情以觀（見原審卷第34頁）
        ，若上訴人就調解內容並未同意，則其於豈會向紀錄游
        本興表示會委由代書陳淑娟至調委會用印？況上訴人果
        真未同意該調解內容，而上訴人既知悉其印章交由陳淑
        娟保管，則陳淑娟遲至翌日始至調委會用印（見原審卷
        第62頁），上訴人有充足時間可阻止陳淑娟至調委會用
        印，其何以未為阻止？益徵兩造對於調解內容顯屬有合
        意甚明。
    (5)、此外，上訴人亦未舉證證明兩造就此調解內容並未達成
        合意乙事，則上訴人主張調解內容未經兩造合意，為無
        效云云，自無可取。
(二)、上訴人主張錯誤而撤銷該調解內容，是否有據？
  1.又按鄉鎮市(區)調解委員會依調解條例調解成立之民事調解
    ，如經法院核定，即與民事確定判決有同一之效力，該條例
    第27條第2項前段亦有明文。而經法院核定之民事調解，有
    得撤銷之原因者，依同條例第29條第1項規定，當事人得向
    原核定法院提起撤銷調解之訴。故當事人欲求救濟，惟有循
    此方法為之，殊無依民法第92條第1項規定聲明撤銷之餘地
    （最高法院75年度台上字第1035號判例意旨參照）。
  2.上訴人另主張：伊對於該調解內容重要之點認知有誤，此由
    調解內容後段記載「分別作為上述房屋及土地取得之補償金
    」可證，爰依調解條例第29條第1項規定撤銷該調解內容云
    云。然查：
    (1)、按解釋意思表示，應探求當事人之真意，不得拘泥於所
        用之辭句，民法第98條定有明文。且，解釋當事人所立
        書據之真意，應以當時之事實及其他一切證據資料為其
        判斷之標準，不能拘泥字面或截取書據中一二語，任意
        推解致失真意（最高法院19年上字第28號判例意旨參照
        ）。
    (2)、張蒼和因生前分配土地不均，上訴人應受分配土地面積
        增加，致被上訴人應受分配土地面積短少（見原審卷第
        85頁張蒼和生前分配土地圖即明），而張茂雄則係因將
        張蒼和生前應分配予被上訴人土地為設定抵押之處分行
        為，是上訴人、張茂雄、被上訴人對於前開事實於調解
        時業已確定，僅係就應補償被上訴人之金額為若干尚有
        爭議等情，並不爭執（見原審卷第76至77頁），核與證
        人張彩寶所證述情節相符（見原審卷第34至35頁）；可
        見該調解書所載調解內容二僅係針對前開被上訴人應受
        張蒼和生前分配之土地短少（而上訴人應受分配土地面
        積增多），並有部分土地經張茂雄為設定抵押之處分行
        為，上訴人、張茂雄應分別補償被上訴人金額所成立之
        調解，要與張蒼和遺產中尚未分配之不動產無關。
    (3)、是以，兩造於調解時，既係針對張蒼和生前分配土地不
        均，致被上訴人應受分配土地短少，而上訴人應受土地
        面積增多，上訴人究竟應補償被上訴人土地金額為若干
        乙事而為調解（此部分業經證人張彩寶證述甚詳，見原
        審卷第34至35頁），則上訴人自無可能因該調解內容後
        段記載「分別作為上述房屋及土地取得之補償金」等字
        句，致對於調解內容前段應給付被上訴人60萬元之重要
        之點，陷於錯誤之情形至明。
    (4)、此外，上訴人亦未提出其他證據足以證明其對於調解內
        容之重要之點（即給付被上訴人60萬元部分），有何認
        知錯誤之情事，要難僅憑上訴人單方之陳述，即可謂其
        對於調解內容重要之點認知有誤。故上訴人以調解內容
        後段記載「分別作為上述房屋及土地取得之補償金」為
        由，主張其對於調解內容之重要之點認知有誤，爰依調
        解條例第29條第1項規定撤銷該調解內容云云，要無可
        採。
    (5)、另調解內容後段記載「分別作為上述房屋及土地取得之
        補償金」，雖與兩造、張茂雄調解之意旨不符，惟此既
        不涉及該調解內容之重要之點（即上訴人、張茂雄應分
        別補償被上訴人60萬元、150萬元部分），則該調解內
        容仍屬有效，併此陳明。
六、從而，上訴人依調解條例第29條第1項規定，訴請宣告調解
    內容為無效，為無理由，不應准許。原審為上訴人敗訴之判
    決，於法並無不合。上訴意旨仍執前詞指摘原判決不當，求
    予廢棄改判，為無理由，應予駁回。
七、上訴人雖聲請本院傳訊(一)證人張彩寶、張茂雄、甲○○部分
    ，因其等於原審業已到庭證述綦詳，核無再行傳訊之必要；
    (二)證人張幸慈部分，因其於調解時並未親自到場，乃是委任
    張茂雄到場（見調解卷第7頁），且張幸慈所參與調解部分
    ，亦僅限於張蒼和遺產繼承部分，要與本件兩造係針對張蒼
    和生前分配土地不均，致兩造因土地補償金額爭執而成立之
    調解內容無涉。故本院亦核無傳訊其到場之必要；(三)至於兩
    造其餘之攻擊或防禦方法，經本院審酌後均認與本件之結論
    無涉，茲不再一一論列，併予敘明。
八、據上論結，本件上訴為無理由，依民事訴訟法第449條第1項
    、第78條，判決如主文。
中    華    民    國    98    年    12    月    15    日
                    民事第十三庭
                        審判長法  官  蕭艿菁
                              法  官  陳姿岑
                              法  官  楊絮雲
正本係照原本作成。
不得上訴。
中    華    民    國    98    年    12    月    15    日
                              書記官  王秀雲

司法院資訊處製作；財團法人民間司法改革基金會備份。
